【裁判字號】    96,重訴,439
【裁判日期】    970507
【裁判案由】    返還價金
【裁判全文】
臺灣臺中地方法院民事判決  96年度重訴字第439號
原      告  丁○○
訴訟代理人  林坤賢律師
            邱華南律師
共同複代理  乙○○
人
被      告  熊谷百業股份有限公司
法定代理人  丙○○
訴訟代理人  宋耀明律師
            榆政律師
            吳瑞堯律師
共同複代理  周思傑律師
人          張育華律師
上列當事人間請求返還價金事件，本院於民國97年4月23日言詞
辯論終結，判決如下：
    主    文
原告之訴及假執行之聲請均駁回。
訴訟費用由原告負擔。
    事實及理由
甲、程序方面
    按訴狀送達後，原告不得將原訴變更或追加他訴。但請求之
    基礎事實同一者，或不甚礙被告之防禦及訴訟之終結者，不
    在此限。民事訴訟法第255條第1項第2、7款分別定有明文。
    本件原告起訴時依民法第359條、259條及系爭契約第10條約
    定，解除契約後請求返還已支付價金及其利息，嗣於訴訟中
    以意思表示錯誤為由撤銷意思表示 (97年4月23日)及系爭標
    的客觀給付不能 (97年4月9日)為由，主張系爭契約自始不
    存在，爰追加依不當得利法律關係請求被告返還已付價金及
    其法定利息，核其基礎事實同一，且經本院提示作為兩造爭
    執事項，兩造已就追加之訴訟標的為攻擊防禦，不甚礙被告
    防禦及訴訟之終結，揆諸上揭說明，為法所許，應予准許，
    核先敘明。
乙、實體方面
壹、原告主張：
一、兩造於民國96年8月16日簽訂不動產買賣契約書（下稱系爭
    契約書），由原告向被告購買其所有台中市○○區○○段24
    3地號土地（下稱系爭土地），面積776.76平方公尺，權利
    範圍全部，並於系爭契約書第12條不動產買賣標示中，特別
    加註使用分區為「許4之1」可建築用地。然辦理產權過戶期
    間，原告知悉被告所出售系爭土地之使用區分係第三種住宅
    區，並非許4之1可建築用地，且無法辦理成為許4之1可建築
    用地。按台中市都市計劃住宅區變更為商業區檢討變更處理
    原則第4項規定，擬將住宅區變更為商業區，其基地條件必
    須其整體基地規模達1000平方公尺以上，而系爭土地面積僅
    776.76平方公尺，不符合住變商之要件。再者，使用分區第
    三種住宅區與許4之1可建築用地，兩者在建蔽率及容積率適
    用上差別甚大，前者即第三種住宅區用地建蔽率為55%，容
    積率為280%，而後者即許4之1可建築用地相當於商4之1，其
    最高建蔽率為60%，最高容積率為500%。基此，被告無法交
    付合於系爭契約書第12條所規定之「許4之1」可建築用地之
    使用分區土地，顯然已違反系爭契約約定，構成不履行契約
    情事，爰依系爭契約書第10條之規定，原告以起訴狀為解除
    契約之意思表示，並請求被告返還自原告所受領之3次價款
    。又系爭契約書第12條之約定，為出賣人對買受人所承諾履
    行事項，惟系爭土地之土地使用區分僅為第三種住宅區用地
    ，非屬「許4之1」可建築用地，於容積率及建蔽率之適用上
    ，無法達到原告原先的規劃，自屬構成欠缺出賣人所保證之
    品質，併依民法第359、259條之規定，解除系爭契約書，競
    合請求被告返還自原告所受領之3次價款，及自受理時起之
    法定利息即年息5﹪之利息。
二、被告自認系爭土地之土地使用區分為第三種住宅用地，惟其
    辯稱住宅用地本身即為可建築用地，系爭土地從市政府公佈
    之資訊顯示，系爭土地使用區分均為「許4之1」云云。土地
    使用區分本身僅區分為住宅使用、商業使用、工業使用或農
    地使用等等，依經驗法則，系爭契約書上特別標註使用區分
    為「許4之1可建築用地」，其意當然已排除使用分區為住宅
    使用，而可經由「許4之1」轉換或變更為商4之1之商業用途
    使用，否則兩造無需在系爭契約書之使用分區之內容項下特
    別加註「許4之1可建築用地」。是以，被告所稱第三種住宅
    用地亦是可供建築用地之說法，不符合系爭契約之約定。
三、證人戊○○證稱：「當時原告是以商業區考量來開價」及「
    簽約時原告有提到容積率要600」，而系爭土地在未經由許4
    之1轉換為商業用地之前，本件系爭土地之使用區分容積率
    僅為280，顯然原告所要求買受土地之使用區分應為商業用
    地，而非住宅區。本件買賣之仲介人即證人甲○○證稱：「
    原告希望買商業區土地，而原告認知該土地是住宅區但可變
    更為商業區。」可知，原告所認知系爭買賣標的是可轉換為
    商業區之許4之1可建築用地。又原告於96年12月6日向國光
    汽車客運有限公司購買座落於台中市○○區○○段223、238
    -1地號土地，同樣座落在本件系爭土地附近，同屬可從住宅
    區變更為商業區之用地，然在無法變更為商業區之用地前，
    其每坪價格僅為35萬元，而與本案系爭土地每坪52萬元比較
    可知，系爭土地就是因為在土地使用區分上特別加註「許4
    之1可建築用地」，使原告相信系爭土地之使用分區一定可
    以從住宅區轉換為商業區之可建築用地，才會以高價購買。
    被告辯稱原告所購買之系爭土地在使用區分為住宅區之下，
    其價格以每坪52萬元計價，仍屬在市場行情之下，顯然與事
    實不符。且原告一再聲稱如被告認為其所出售系爭土地之價
    格仍低於市場行情，則應接受原告之建議，雙方合意解約。
四、系爭土地面積不足1000平方公尺，依台中市政府相關規定不
    得變更為商業區，是否有給付標的客觀給付不能之情形？
    證人甲○○及戊○○等人均表示，原告認知系爭土地是可從
    住宅區變更為商業區而為購買，兩造於不動產買賣標的之使
    用分區特別加註「許4之1可建築用地」，其目的即在於此。
    再由證人戊○○之證述中可知，使用分區為許4之1可建築用
    地係指可以由住宅區變更為商業區，然系爭土地因面積未達
    1, 000平方公尺，依「台中市都市計劃住宅區變更為商業區
    檢討變更處理原則」第4項之規定，是不符合變更為商4之1
    之商業區使用。如雙方於簽約當時均無從知悉系爭土地無法
    從住宅區變更為商業區，而主觀上又認定許4之1可建築用地
    是可以從住宅區變更為商業區，則雙方簽約當時自始即有以
    客觀不能之標的而為給付之情事，是原告追加依不當得利之
    法律關係，請求返還如訴之聲明所請求之金額。
五、退步言之，如被告認為許4之1可建築用地係泛指一般可建築
    用地，並未特別約定買賣標的為可從住宅區變更為商業區，
    且亦不該當客觀給付不能之情事，則被告能否以民法第88
    條第1項之規定，撤銷兩造所簽之買賣契約？
    從證人之上述證言可知，原告自始信賴不動產買賣標示記載
    為許4之1之可建築用地，即可以從住宅區變更為商4之1之商
    業區，且於買賣當時無必要再確認系爭土地是否可以從住宅
    區變更為商業區。職故，被告就系爭契約上所載使用分區許
    4之1可建築用地並非可轉換為商業用地，而是泛指一般可建
    築用地，對原告而言，顯然有認知之錯誤，且此錯誤原告並
    非有任何可歸責之事由，為此原告依民法第88條第1項之規
    定，撤銷兩造所簽系爭契約之意思表示。系爭契約經撤銷，
    原告自得本於不當得利之法律關係，競合請求被告返還訴之
    聲明所述之金額等語。
六、並聲明：
（一）被告應給付原告新台幣 (下同)36,604,348 元，及其中
      1,220萬元自民國96年8月17日止至清償日止、1,220萬元
      整自民國96年8月28日止至清償日止、及12,204,348元自
      民國96年9月19日起至清償日止之法定利息。
（二）原告願供擔保，請准宣告假執行。
貳、被告則以：
一、原告指稱系爭土地之使用分區並非許4之1云云，然本院向台
    中市政府函詢，台中市政府以96年11月30日府都計字第0960
    275620號函指出：「經查旨揭地號土地本市都市計畫編定為
    『第三種住宅區』，唯得依『臺中市都市計畫住宅區變更為
    商業區檢討變更處理原則』之規定，得申請變更為『第四之
    一商業區』」，另台中市政府於同年12月17日以府都計字第
    0960283219號函說明二亦指明：「經查旨揭地號土地本市都
    市計畫編定為『第三種住宅區』，依『變更臺中市都市計畫
    主要計畫（不含括大坑風景區）（第三次通盤檢討）（經內
    政部都市計畫委員會第615次會議審決部份）案』之內容，
    該土地雖為第三種住宅區，唯得依『臺中市都市計畫住宅區
    變更為商業區檢討變更處理原則』之規定，得『申請住宅區
    變更為第四之一商業區』，並依『臺中市都市計畫住宅變更
    為商業區回饋要點』實施回饋」等語。是由前揭台中市政府
    二則覆函之意旨可知，系爭土地目前雖編定為「第三種住宅
    區」，但業經內政部及台中市政府審決通過，屬於得申請變
    更為「第4之1商業區」，亦即系爭土地之使用分區屬於「許
    4之1」無訛。
二、原告主張系爭土地應為「第4之1商業區用地」，惟由系爭契
    約書各條款之約定，僅第12條記載系爭土地為「許4之1可建
    築用地」，其他契約內容並無系爭土地應為使用分區第4之1
    商業區用地之約定，足見兩造之交易條件並非如原告所稱係
    為第4之1商業區用地。況且所謂許4之1之意思即指該區段業
    經台中市政府辦理都市計畫檢討後，基於特定之理由（如本
    區位之理由係因該區位○○○路環狀空間發展廊帶及中港路
    國際交流軸帶幅輳位置，應予引導形塑成高活力商業服務區
    等），而允許該區位之土地所有權人得依相關規定申請變更
    為商業4之1用地，故其標示之「許」字亦即必需經過台中市
    政府之特許，始得變更之意思，而非謂該區位內之土地均當
    然係屬商業4之1用地。今原告於締約前即瞭解系爭買賣標的
    為第三種住宅用地而非屬第4之1商業區用地，但卻於締約後
    始反指摘被告交付之土地並不符第4之1商業區用地，顯無可
    採。蓋系爭不動產買賣標的並非單純之第三種住宅區，而係
    得申請變更為商業區之土地特別分區，此由台中市政府都市
    計畫土地使用分區（或公共設施用地）證明書之「計畫書中
    特別使用規定」乙欄之記載：「案內土地已完成整體開發」
    及「案內土地如依回饋要點及處理原則辦理，得允許變更為
    商業區」等字樣，足見系爭土地並非單純之第三種住宅區，
    而屬於特殊之使用分區。此得由其他單純屬於第三種住宅區
    之使用分區證明書中就「計畫書中特別使用規定」一欄中則
    無類此之記載可證。
三、原告丁○○為總瑩建設股份有限公司 (下稱總瑩建設)負責
    人張廖貴裕之配偶，平日綜理總瑩建設財務工作，且系爭土
    地之第4期款之擔保本票亦係由總瑩建設員工蔡添發所簽立
    ，均為兩造不爭執之事實。承前，系爭土地雖以原告個人名
    義購買，然實際上應係總瑩建設所購，亦得由證人戊○○證
    稱伊係受總瑩建設委託處理本件交易事務：「簽約時原告先
    生即總瑩建設總經理張廖貴裕也在場」及「總瑩建設委託我
    當代書買賣土地」，及證人甲○○（即本件交易之仲介人）
    之證言：「我跟總瑩建設介紹系爭土地時」等語，可資證明
    。再者，證人甲○○亦證稱「公司會經過建築師及專業團隊
    評估後才開出買賣價格，最後以52萬元成交...... 有關住
    變商條件相信買方評估時會考量到，因為買方會找專業人士
    查相關規定作為評估參考，所以簽約時才會在第12條寫下系
    爭土地是許4-1土地」等語，是已足證明原告所代表者係具
    有專業土地投資買賣經驗與能力之總瑩建設股份有限公司，
    而非不識土地交易之一般消費大眾。且依證人甲○○之證言
    亦可知原告對於前揭得輕易查閱之土地公開資訊已知之甚詳
    ，甚至已有專業團隊為其進行查閱及評估作業後始決定購買
    ，故原告尚不得諉稱輕率無經驗，亦不得於事後再以系爭土
    地使用分區為第三種住宅用地而非許4之1，以意思表示錯誤
    而撤銷意思表示為由，主張系爭契約自始不存在，得依不當
    得利法律關係請求返還已付價金。
四、本件系爭土地有無客觀給付不能之情形？
（一）系爭買賣標的物係屬存在，且處於可移轉登記狀態，無任
      何自始、客觀、永久不能情形，故無民法第246條之標的
      不能問題，故系爭契約自屬有效。按最高法院95年度台上
      字第2010號判決明揭「所謂給付不能，係指清償期屆至，
      債權人得請求債務人給付，而債務人不能依債之本旨為給
      付而言」，且給付不能限於嗣後不能，即係發生於債之發
      生原因成立後者始屬之，故兩造對於締約時均已瞭解系爭
      不動產交易標的土地係屬許4之1用地，且於締約後系爭土
      地之客觀及法律狀態並無任何改變，既然系爭土地處於存
      在且可依約移轉之狀態，根本無給付不能之情形，原告自
      無理由，拒絕履行合約。
（二）另給付不能尚需為「不能依債之本旨而為給付之債務不履
      行」，是遍翻系爭契約內，僅在土地標示欄記載交易標的
      為許4之1可建築用地，並未另以特約約定或保障系爭土地
      必須可供變更為商4之1用地，足見被告依契約之義務僅有
      提出足供原告辦理系爭土地過戶文件，並協助原告辦理過
      戶登記為已足。是以兩造契約債之本旨並不及於原告買受
      系爭土地之原因與動機，亦即原告為此筆交易之目的為何
      ？蓋原告於購買系爭土地後擬作為何種用途，已非被告所
      得瞭解與置喙，且原告亦未將其購地之目的及考量告知相
      關交易人員，此得由證人戊○○於本院訊問何以會稱原告
      是以商業區考量購地時自承「我是事後訴訟發生後才知道
      ，是原告告訴我的」等語可見，而證人戊○○為總瑩建設
      委任之代書，尚且不知原告購地之動機與目的，則立於交
      易相對人之被告有如何知悉？況且原告之購地動機及其內
      心真意，究係擬於購買系爭土地後再另購鄰地之全部或部
      份土地，以使其面積符合使用分區變更之要件，而將系爭
      土地由住3用地變更為商4之1用地？或擬逕依住3用地而興
      建房舍出售？或擬將系爭土地再轉售第三人以謀取價差利
      益？均係原告基於土地買受人地位之個人主觀意志，既未
      行諸於契約文字，且從契約文字無從探知此一真意，即不
      可能構成債之本旨，故本件交易要無民法之客觀給付不能
      情形。
（三）綜上，被告於締約後已依約將系爭土地之過戶必要資料提
      供給原告選任之代書戊○○，則系爭土地已達於得過戶之
      條件，亦為兩造所不爭執，故系爭土地並無無法過戶之給
      付不能問題。且原告迄無法舉出具體事證證明被告有以任
      何形式告知原告系爭土地為商業4之1用地，亦無法舉證伊
      係基於商業區用地之考量出價，而購買系爭土地，自不得
      任意指摘本件有所謂給付不能之情事。故本件買賣交易並
      無給付不能之情事，應無爭議等語，資為抗辯。
五、並聲明：
（一）原告之訴及假執行之聲請均駁回。
（二）如受不利判決，被告願供現金或等額之兆豐商業銀行股份
      有限公司無記名可轉讓定期存單供擔保後，請准免予假執
      行。
參、不爭執事項：（本院採為判決之基礎）
一、兩造於96年8月16日簽訂系爭契約書，且均不爭執其形式及
    實質之真正。
二、原告已依系爭契約書約定，分別於簽約時即96年8月16日給
    付第1期價金12,200,000元，再於96年8月28日給付第2期價
    金12,200,000元，另於96年9月18日給付第3期價金12,204,
    348元。
三、被告已將不動產過戶文件交付原告指定之代書戊○○。
四、原告丁○○為第三人總瑩建設負責人張廖貴裕之配偶，並負
    責該公司之財務工作。
肆、爭執事項：
一、系爭土地買賣之標的使用分區是否為「許4之1可建築用地」
    ？如為肯定，原告得否以被告未履行物之瑕疵擔保責任為由
    解除契約？或原告得否以意思表示錯誤為由撤銷意思表示？
二、系爭契約書第12條不動產買賣標示記載使用分區為「許4之1
    可建築用地」，該項記載是否係指出賣人即被告對於系爭買
    賣標的物保證可變更為第4之1種商業區用地之意思表示，抑
    或單純為買賣標的物之標示？
三、系爭土地面積不足1000平方公尺，依台中市政府相關規定不
    得變更為商業區，是否有標的給付不能之情形？
伍、法院之判斷：
一、系爭土地買賣之標的使用分區是否為「許4之1可建築用地」
    ？如為肯定，原告得否以被告未履行物之瑕疵擔保責任為由
    解除契約？或原告得否以意思表示錯誤為由撤銷意思表示？
（一）原告主張被告所出售系爭土地之使用區分係第3種住宅區
      ，並非許4之1可建築用地，且無法辦理成為許4之1可建築
      用地，故被告無法交付合於系爭契約書第12條所規定之「
      許4之1」可建築用地之使用分區土地，顯然已違反系爭契
      約之約定，構成不履行契約情事，爰依系爭契約書第10條
      之規定，以起訴狀為解除契約之意思表示，並請求被告返
      還自原告所受領之3次價款；又主張系爭契約書第12條之
      約定，為出賣人對買受人所承諾履行事項，惟系爭土地之
      土地使用區分僅為第三種住宅區用地，非屬「許4之1」可
      建築用地，於容積率及建蔽率之適用上，無法達到原告原
      先的規劃，自屬構成欠缺出賣人所保證之品質，併依民法
      第359、259條之規定，解除系爭契約書，競合請求被告返
      還自原告所受領之3次價款，及自受理時起之法定利息即
      年息5﹪之利息云云。查本院向台中市政府函詢系爭土地
      之使用分區為何？是否可直接無條件申請轉換成商4之1用
      地？土地使用分區有無「許4之1」，如有，系爭土地使用
      分區是否為「許4之1」？經台中市政府以96年11月30日府
      都計字第0960275620號函覆：「經查旨揭地號土地本市都
      市計畫編定為『第三種住宅區』，唯都市計畫書載明該土
      地得依『臺中市都市計畫住宅區變更為商業區回饋要點』
      規定，得申請變更為『第四之一商業區』」，台中市政府
      次以同年12月17日府都計字第0960283219號函覆說明二：
      「經查旨揭地號土地本市都市計畫編定為『第三種住宅區
      』，依『變更臺中市都市計畫主要計畫（不含括大坑風景
      區）（第三次通盤檢討）（經內政部都市計畫委員會第
      615次會議審決部份）案』之內容，該土地雖為第三種住
      宅區，唯得依『臺中市都市計畫住宅區變更為商業區檢討
      變更處理原則』之規定，得『申請住宅區變更為第四之一
      商業區』，並依『臺中市都市計畫住宅區變更為商業區回
      饋要點』實施回饋」，台中市政府再以97年1月30日府都
      計字第0970023856號函覆：「經查旨揭地號土地本市都市
      計畫編定為『第三種住宅區』，唯依『臺中市都市計畫住
      宅區變更為商業區檢討變更處理原則』得向本府申請變更
      為『第四之一種商業區』，並依『臺中市都市計畫住宅區
      變更為商業區回饋要點』完成回饋者，得以『第四之一種
      商業區』開發使用」等語，此有台中市政府上揭函文附卷
      可稽（參本院卷第142、148、174頁）。由台中市政府前
      揭函覆內容可知，系爭土地目前係編定為「第三種住宅區
      」，但業經內政部及台中市政府審決通過，得依「臺中市
      都市計畫住宅區變更為商業區檢討變更處理原則」之規定
      ，申請住宅區變更為「第四之一種商業區」，並依「臺中
      市都市計畫住宅區變更為商業區回饋要點」完成回饋者，
      得以「第四之一種商業區」開發使用。
（二）如上所述，系爭不動產買賣標的並非單純之第三種住宅區
      ，而係得申請變更為商業區之土地特別分區，此由台中市
      政府都市計畫土地使用分區（或公共設施用地）證明書之
      「計畫書中特別使用規定」乙欄之記載：「案內土地已完
      成整體開發」及「案內土地如依回饋要點及處理原則辦理
      ，得允許變更為商業區」等字樣（參本院卷第10頁），足
      見系爭土地並非單純之第三種住宅區，而屬於特殊之使用
      分區，此亦得由其他單純屬於第三種住宅區之使用分區證
      明書中就「計畫書中特別使用規定」一欄中則無類此之記
      載可證（參本院卷第111頁）。從而，所謂「許4之1」應
      係指該區段業經台中市政府辦理都市計畫檢討後，基於特
      定之理由，而允許該區位之土地所有權人得依相關規定申
      請變更為商業4之1用地，故其標示之「許」字即指必需經
      過台中市政府之特許，始得變更之意思，而非謂該區位內
      之土地均當然係屬商業4之1用地。從而，系爭契約之標的
      土地為「許4之1可建築用地」，並非單純之第三種住宅區
      ，而係得申請變更為商業區之土地特別分區，得依『臺中
      市都市計畫住宅區變更為商業區檢討變更處理原則』向台
      中市政府申請變更為『第四之一種商業區』，難認被告有
      何物之瑕疵擔保責任。是以，原告依民法第359條規定解
      除系爭契約，難認有據。又被告既已將移轉所有權相關文
      件交付原告提定代書，亦難認被告有何不履行系爭契約情
      事，原告依系爭契約第10條約定解除系爭契約，亦乏依據
      。
（三）另查原告丁○○為總瑩建設負責人張廖貴裕之配偶，平日
      綜理總瑩建設公司財務工作，而系爭土地雖以原告個人名
      義購買，然由證人戊○○到庭證稱：「簽約時原告先生即
      總瑩建設總經理張廖貴裕也在場」、「總瑩建設委託我當
      代書買賣土地」等語，及證人甲○○（即本件交易之仲介
      人）到庭證稱：「我跟總瑩建設介紹系爭土地時」等語可
      知，實際上購買系爭土地者應為總瑩建設。再者，證人甲○○亦證稱：「公司會經過建築師及專業團隊評估後才開
      出買賣價格，最後以52萬元成交...... 有關住變商條件
      相信買方評估時會考量到，因為買方會找專業人士查相關
      規定作為評估參考，所以簽約時才會在第12條寫下系爭土
      地是許4之1土地」等語，已足證明原告所代表者係具有專
      業土地投資買賣經驗與能力之總瑩建設，而非不識土地交
      易之一般消費大眾。且依證人甲○○之證言亦可知原告對
      於前揭得輕易查閱之土地公開資訊，應已知之甚詳，甚至
      已有專業團隊為其進行查閱及評估作業後，始決定購買系
      爭土地。按一般經驗法則，原告不可能不知「許4之1可建
      築用地」之意思，亦不可能於輕率之狀況下購買系爭土地
      ，故原告尚不得諉稱其輕率無經驗而無過失，而主張事後
      始知系爭土地使用分區為第三種住宅用地而非許4之1可建
      築用地，以意思表示內容或知其情事即不為意思表示為由
      ，撤銷已為購買系爭土地之意思表示，主張系爭契約因意
      思表示撤銷自始不存在，而以不當得利法律關係請求返還
      已付價金及其利息。
二、系爭契約書第12條不動產買賣標示記載使用分區為「許4之1
    可建築用地」，該項記載是否係指出賣人即被告對於系爭買
    賣標的物保證可變更為第4之1種商業區用地之意思表示，抑
    或單純為買賣標的物之標示？
（一）按解釋契約，固須探求當事人立約時之真意，不能拘泥於
      契約之文字，但契約文字業已表示當事人真意，無須別事
      探求者，即不得反捨契約文字而更為曲解。又解釋當事人
      所立書據之真意，以當時之事實及其他一切證據資料為其
      判斷之標準，不能拘泥字面或截取書據中一二語，任意推
      解致失真意（最高法院17年上字第1118號、19年上字第28
      號判例參照）。次按法院依自由心證判斷事實之真偽，不
      得違背論理及經驗法則，民事訴訟法第222條第3項定有明
      文。所謂論理法則，係指依立法意旨或法規之社會機能就
      法律事實所為價值判斷之法則而言。所謂經驗法則，係指
      由社會生活累積的經驗歸納所得之法則而言；凡日常生活
      所得之通常經驗及基於專門知識所得之特別經驗均屬之（
      最高法院91年度台上字第1613號判決參照）。再按當事人
      主張有利於己之事實者，就其事實有舉證之責任，民事訴
      訟法第277條前段定有明文。此所謂舉證係指就爭訟事實
      提出足供法院對其所主張者為有利認定之證據而言，若所
      舉證據，不能對其爭訟事實為相當之證明，自無從認定其
      主張為真正（最高法院48年台上字第481號判例參照）。
（二）查系爭契約書全部約款之內容僅於第12條記載系爭買賣標
      的物之座落標示，其他約款並無明揭系爭標的物之座落標
      示，依經驗法則而論，系爭契約第12條之約定僅屬單純之
      買賣標的物之標示，並非系爭契約之特別約定事項或保證
      事項。退步言之，如原告所稱系爭契約書第12條是特別約
      定事項，即保證系爭標的物可變更為第4之1種商業區用地
      ，以系爭契約書第4條與第12條作比較，即可知第4條之內
      容有明確記載「保證」之字樣，而第12條並無明揭「保證
      」之字樣，且原告無法明確舉證兩造於簽約當時，被告有
      保證系爭標的物可變更為第4之1種商業區用地之情事，按
      前揭最高法院之意旨，系爭契約書第12條不動產買賣標示
      記載使用分區為「許4之1可建築用地」，應屬單純買賣標
      的物之標示，非屬保證事項或特別約定事項。
三、系爭土地面積不足1000平方公尺，依台中市政府相關規定不
    得變更為商業區，是否有標的給付不能之情形？
（一）按民法第246條第1項規定：「以不能之給付為契約標的者
      ，其契約為無效。....... 」，其所謂「不能」，係指自
      始、客觀、永久之不能。次按因可歸責於債務人之事由，
      致給付不能者，債權人得請求賠償損害。因不可歸責於雙
      方當事人之事由，致一方之給付全部不能者，他方免為對
      待給付之義務；如僅一部不能者，應按其比例減少對待給
      付。前項情形，已為全部或一部之對待給付者，得依關於
      不當得利之規定，請求返還，民法第226第1項、第266條
      分別定有明文。所謂給付不能，係指清償期屆至，債權人
      得請求債務人給付，而債務人不能依債之本旨為給付而言
      。債務人是否依債之本旨提出給付，除應視其履行之債務
      是否本乎誠信原則外，應以其提出之給付與契約約定之內
      容是否相符為斷，亦即關乎契約當事人如何約定之問題（
      最高法院95年度台上字第2010號、87年度台上字第2536
      號判決參照）。
（二）查系爭買賣標的物係屬許4之1之可建築用地，已如前述，
      且該標的物處於可移轉登記狀態，無任何自始、客觀、永
      久不能情形，應無民法第246條之給付不能問題。又如上
      揭所述，系爭契約書第12條不動產買賣標示記載使用分區
      為「許4之1可建築用地」，係單純買賣標的物之標示，非
      屬保證事項或特別約定事項，是被告依系爭契約書之約定
      ，其契約義務僅有提出足供原告辦理系爭土地過戶文件，
      及協助原告辦理過戶登記為已足。至於原告之購地動機及
      其內心真意，究係擬於購買系爭土地後再另購鄰地之全部
      或部份土地，以使其面積符合使用分區變更之要件，而將
      系爭土地由第3種住宅用地變更為第4之1種商業用地？或
      擬逕依第3種住宅用地而興建房舍出售？或擬將系爭土地
      再轉售第三人以謀取價差利益？均係原告基於土地買受人
      地位之個人主觀意志，既未行諸於契約文字，且從系爭契
      約書內無從探知此一真意，即不可能構成債之本旨。況且
      原告購買系爭土地後擬作為何種用途，亦非被告所得知悉
      與置喙，且原告亦未將其購地之目的及考量告知相關交易
      人員，此由證人戊○○（即本件原告委任之代書）到庭證
      稱，對於原告以商業區考量購買系爭土地乙事，是原告於
      本件訴訟發生後始告知伊等語可證。而證人戊○○為總瑩
      建設委任之代書，尚不知原告購地之動機與目的，依一般
      社會通念，立於交易相對人之被告又如何知悉？
（三）綜上，被告於締約後已依約將系爭土地之過戶必要資料提
      供給原告選任之代書戊○○，則系爭土地已達於得過戶之
      條件，為兩造所不爭執，即被告已依債之本旨為給付，且
      原告無法明確舉證被告有以任何形式告知原告系爭土地係
      為第4之1商業用地，故系爭土地買賣並無給付不能之情事
      。準此，原告主張雙方簽約當時自始即有以客觀不能之標
      的而為給付之情事，依不當得利之法律關係，請求被告返
      還如訴之聲明所請求之金額乙節，亦不足採。
四、綜上所述，系爭土地之使用區分現為「許4之1可建築用地」
    即特殊之第3種住宅區，故原告主張被告所出售系爭土地之
    使用區分係第3種住宅區，並非許4之1可建築用地，爰依系
    爭契約書第10條之規定，以起訴狀為解除契約之意思表示，
    並請求被告返還自原告所受領之3次價款，及併依民法第359
    、259條之規定，解除系爭契約書，或以意思表示錯誤撤銷
    意思表示，或以契約標的自始客觀給付不能為由，依不當得
    利法律關係，競合請求被告返還自原告所受領之3次價款，
    及自受理時起之法定利息即年息5﹪之利息等情，均為無理
    由，應予駁回。原告之訴既經駁回，其假執行之聲請亦失所
    附麗，應併予駁回。
陸、本件事實已臻明確，兩造其餘攻擊防禦方法及舉證，於本件
    事實之認定及判決結果無礙，毋庸一一贅述，附此敘明。
柒、訴訟費用負擔之依據：民事訴訟法第78條。
中    華    民    國    97    年    5    月    7    日
                  民事第一庭    法  官   陳學德
正本係照原本作成。
如對本判決上訴，須於判決送達後20日內向本院提出上訴狀。
中    華    民    國    97    年    5    月    7    日
                                書記官   何惠文


司法院資訊處製作；財團法人民間司法改革基金會備份。
